【裁判字號】    90,易,779
【裁判日期】    900918
【裁判案由】    侵占
【裁判全文】
臺灣臺南地方法院刑事判決                            九十年度易字第七七九號
    公  訴  人  臺灣台南地方法院檢察署檢察官
    被      告  丁○○
右列被告因侵占案件，經檢察官提起公訴（八十八年度偵字第一三五一五號、第一三
五七○號），本院判決如左：
    主  文
丁○○無罪。
    理  由
一、公訴意旨略以：被告丁○○於民國（下同）八十八年五月間，經前台南縣關廟鄉
    恆生醫院醫師甲○○之引介，主導上開醫院重新改組之事宜，並邀集丙○○、乙○○、己○○及戊○○等人入股，約定改組所需資金分為十股，每股新台幣（下
    同）四百萬元，各股東所交付之股金均存入臨時董事會同意開設之台南區中小企
    業銀行關廟分行帳戶（戶名為股東丙○○），並約定由被告擔任執行董事，負責
    管理上開款項之運用。詎被告竟與甲○○（已因侵占罪，經台灣高等法院台南分
    院以八十九年度上易字第一五五二號判處有期徒刑八月確定）基於意圖為渠等不
    法所有之共同犯意，明知戊○○前後交付予甲○○之股金共計四百萬元，應存入
    臨時股東會所設立之上揭帳戶，竟未予入帳，而將其中二百萬元以變易持有為所
    有之意思，予以侵吞為渠等所有，並由被告與甲○○二人朋分花用於與籌備改組
    醫院事務無觀之費用上，因認被告與甲○○共同涉犯刑法第三百三十六條第二項
    之業務侵占罪嫌等情。
二、公訴人認被告涉有上開犯行，係以被告業已自承所有股東之股金由其負責統籌運
    用，且另名共犯甲○○亦結稱：「（戊○○之）股金是由我經手的，陸續收了四
    百萬元，第一筆訂金四十萬元就因丁○○說要匯給劉邦基，就被他（指丁○○）
    拿去了二十萬元」、「這些錢是帶股東出去吃飯、ＫＴＶ或紅包場聽歌等，有時
    一晚可花五、六萬元，是丁○○授意我這樣作的」等語，是被告身為醫院改組籌
    備業務之執行人員，原應嚴加監控資金之管理運用，竟夥同他人侵吞花用於與改
    組事宜無觀之費用上，足徵被告顯有不法所有之意圖甚明等為其主要論據；訊據
    被告丁○○固不否認伊係恆生醫院改組籌備會之執行人員及召集人，負責管理股
    金及運用等事宜，惟矢口否認有何侵占股金之犯行，辯稱：伊擔任召集人期間，
    從未授權甲○○向股東收受或使用股金，然股東戊○○係經由甲○○邀請而入股
    ，且在甲○○稱戊○○為舅舅之關係下，戊○○如何將股金四百萬元交付予甲○○，而甲○○如何使用、侵占該筆股金，伊事前毫不知情，待事後召開股東會並
    介紹認識所參與之股東後，伊始認識戊○○，並經其告知已交付四百萬元股金之
    事，但在戊○○告知伊上情以前，由於仍有部分股東尚未繳足股金，所以伊未查
    覺甲○○是否有將戊○○所繳納之股金全數匯入約定帳戶之事。至甲○○於檢察
    官偵訊時空口結證，但均未提出任何相關證據證明其前開證詞，自不足僅憑甲○○之供述即逕認伊有侵占情事等語。
三、按犯罪事實，應依證據認定之，無證據不得推定其犯罪事實，又不能證明被告犯
    罪者，應諭知無罪之判決，刑事訴訟法第一百五十四條、第三百零一條第一項分
    別定有明文。其次，認定犯罪事實所憑之證據，須適於為被告犯罪事實之證明者
    ，始得採為斷罪資料。被告之自白，雖為證據之一種，但依刑事訴訟法第一百五
    十六條第一項規定，被告之自白，須非出於強暴、脅迫、利誘、詐欺、違法押
    或其他不正之方法，且與事實相符者，始得為證據。又依同條第二項規定，被告
    之自白，不得作為有罪判決之唯一證據，仍應調查其他必要之證據，以察其是否
    與事實相符。立法目的乃欲以補強證據擔保自白之真實性，亦即以補強證據之存
    在，藉之限制自白在證據上之價值，防止偏重自白，發生誤判之危險。以被告之
    自白，作為其自己犯罪之證明時，尚有此危險；以之作為其他共犯之罪證時，不
    特在採證上具有自白虛偽性之同樣危險，且共犯者之自白，難免有嫁禍他人，而
    為虛偽供述之危險。是則利用共犯者之自白，為其他共犯之罪證時，其證據價值
    如何，按諸自由心證主義之原則，固屬法院自由判斷之範圍。但共同被告不利於
    己之陳述，雖得採為其他共同被告犯罪之證據，惟此項不利之陳述，須無瑕疵可
    指，且就其他方面調查，又與事實相符者，始得採為其他共同被告犯罪事實之認
    定。若不為調查，而專憑此項供述，即為其他共同被告犯罪事實之認定，顯與刑
    事訴訟法第一百五十六條第二項之規定有違。因之，現行刑事訴訟法下，被告之
    自白，或共同被告不利於己之陳述，其證明力並非可任由法院依自由心證主義之
    原則，自由判斷，而受相當之限制，有證據法定主義之味道，即尚須另有其他必
    要之補強證據，來補足其自白之證明力，始得採為斷罪資料（最高法院八十七年
    度台上字第三五二五號判決要旨參照）。
四、經查：
    （一）公訴人認被告涉有上揭犯行，無非係以共犯甲○○之供述為其主要論據，
          惟查，恆生醫院改組籌備會股東戊○○於八十八年十月間向台灣台南地方
          法院檢察署告訴甲○○私自侵占其繳付之二百萬元股金（八十八年度偵字
          第一二五二六號）一事，甲○○於檢察官偵訊時先供稱：「我的確有自告
          訴人（即戊○○）那裡拿到四百萬，當時我是發起人，因尚未有共同帳戶
          ，所以起初都是先匯到我的帳戶，後來在（八十八年）八月初時，在台南
          區中小企銀以丙○○的名義開了共同帳戶，我則匯了二百萬進入共同帳戶
          ，另二百萬我則留下來準備做為醫院初期的開辦費用，並且也已支出部分
          小姐的薪水。」云云（見上開偵查卷第十八頁）；其後又改稱：「因為公
          司尚未完全成立，錢並不是我花掉了，是用在醫院的花費，因為當初要聯
          絡所有的股東，而我本人又已五個月的薪水未領，我是想先把錢拿來用再
          補回去。」云云（見上開偵查卷第二十六頁背面）；待嗣後又自承：「（
          問：你是否侵占二百萬？）是的。：：我確實把那二百萬私下花掉。」等
          語（見上開偵查卷第三十三頁）。然甲○○經檢察官提起公訴後，於本院
          八十九年度易字第六四二號侵占案件審理中，另翻稱：「（戊○○所繳之
          股金四百萬元）我匯了二百萬進去（共同帳戶），第一筆的支票四十萬，
          丁○○要我先拿二十萬元去幫劉邦基繳付信用卡等費用，我依他的指示匯
          了大約七萬多到丁○○指示的戶頭，又拿了十三萬的現金給丁○○，李威
          霖說事後他會補進去。其餘的一百八十萬元，丁○○說不要匯入公設帳戶
          ，作為開辦費用，在這七、八個月已陸續花用完畢。」云云（見本院上開
          刑事卷第十四頁），然甲○○隨後又改陳：「（問：開辦費用如何支出？
          ）經過丁○○的指示，十二萬元交給丁○○本人，八萬元匯入劉邦基的帳
          戶，另外每次都有三萬、二萬不等的交際費用，用至剩下的二百萬元用完
          為止。：：我都是用現金交付，沒有證據證明。」云云（見本院上開刑事
          卷第三十九頁）。待甲○○於本院上開刑事案件審理期間，另應台灣台南
          地方法院檢察署檢察官之通知前去作證時，又再以起訴書所載之證述內容
          以為其供述。則綜觀甲○○前後供述情節，彼先是自稱其係恆生醫院改組
          籌備會之發起人，所以打算將戊○○交付之股金四百萬元中之二百萬元作
          為醫院初期開辦費用，並支付部分醫院工作人員之薪水（事後改稱是要回
          補自己逾五月未領之薪水），然待檢察官數度偵訊後，才坦認自行侵占張
          進發股款之事。詎甲○○經檢察官提起公訴後，又全然翻異前揭供述，除
          一面肯認本案被告丁○○確為恆生醫院改組籌備會之發起人及召集人外，
          他方面則就其向戊○○所收受股金四百萬元除已匯入共同帳戶者外，餘均
          推由丁○○全權負責，並稱其股金之花用均受丁○○之指示為之云云（且
          甲○○先辯稱該款項均花用做為醫院開辦費用，但告訴人丙○○於本院前
          開刑事案件審理時則證稱：股東並未決議將一部份資金交給甲○○做為開
          辦費用等語後，甲○○始於事後改稱係經丁○○授意作為股東之交際費用
          云云），均顯見其供述前後反覆、矛盾，乃至推諉卸責之情，則甲○○本
          件公訴人偵訊時所為之前開節證情節能否遽信，自非無斟酌餘地，更毋論
          甲○○前揭證述一如其自己前開所陳－－沒有證據得以證明其將款項花用
          於交際費用，乃至丁○○確有為前開口頭授意之情事！
    （二）次查，證人戊○○於本院審理時證稱：「我那時分四次給了甲○○共四百
          萬元的款項，認股書也是甲○○拿來給我的，當時，因為我的姪子在恆生
          醫院上班，他就與甲○○一起到我家，邀我入股，來過兩三次，來時，他
          表明他是召集人。（問：你後來如何認識被告丁○○？）八十八年六月二
          十一日我認股，其後分四次我付錢給甲○○，在七月間就開過一次股東會
          ，是甲○○約在龍崎的阿威土雞城開的會，在那次會議中，我才認識被告
          丁○○，在會議中他表明他是召集人，統籌運用所有的股金。直到八月三
          日丁○○及丙○○到我家問我，為何我的股金只存入兩百萬元，我那時才
          知道錢被甲○○花掉了。（問：如何知道被甲○○花掉了？）因為我的錢
          都是甲○○與我的姪子到我家來拿的，我自己的工作忙，交付所有的錢給
          甲○○後，並沒有聯絡丁○○，告訴他此事。而且，在開股東會丁○○說
          他是召集人時，我所有的股金都已經付給甲○○了，該次開會只是介紹股
          東互相認識，並沒有談及股金要如何收取，如何運用的事，我也不知道股
          金要匯入何帳戶內。後來，八月三日丁○○與丙○○到我家問我，為何我
          的股金只存入兩百萬元，我就提示認股書給他們看，並告訴他們我已經交
          付股金給召集人甲○○了。這時，丁○○告訴我，我被甲○○騙了，他不
          是召集人，而且他給我的認股書也不是真正的，並不是他出給股東的認股
          書，而是甲○○偽造的。」等語（見本院九十年五月二十二日訊問筆錄）
          ，且經本院核閱證人戊○○提出由甲○○自任召集人所擬具之認股同意書
          ，與告訴人乙○○之認股同意書（由劉邦基及被告丁○○擔任召集人），
          無論就文書字體、召集人之記載內容等均不相同乙節，有前開認股同意書
          二份附卷可參，顯見甲○○確有向證人戊○○假冒其係恆生醫院改組籌備
          會召集人而虛偽向戊○○收受股款之情，則其所為顯然是未得真正召集人
          之授權而向股東收取股款，然其既隱瞞真正召集人關於其向股東收受股金
          之事實，又何以其對該股東股金之處分反而均出自真正召集人之授意或允
          許？是甲○○前揭供述情節自更難取信。
    （三）再者，證人戊○○至遲於八十八年七月二十二日即已將股金四百萬元全數
          繳給甲○○一節，有證人戊○○於前案即台南地檢八十八年度偵字第一二
          五二六號侵占案件中所提出之支票存根三張、存摺節錄一份等影本附卷可
          證（見上開偵查卷第五、六頁），惟告訴人丙○○設於台南區中小企業銀
          行之共同帳戶於八十八年七月一日開戶後，參與恆生醫院改組籌備會之股
          東雖陸續於同年七月下旬匯入股金（其中甲○○於八十八年七月二十八日
          將戊○○股金之二百萬元匯入前開共同帳戶），但並非每一股東均繳足四
          百萬元股款，其中告訴人丙○○僅繳納四十萬元股金，另告訴人乙○○則
          匯入二百四十萬元（如包含其先前匯入另一召集人劉邦基帳戶內之四十萬
          元，則告訴人乙○○所繳納之股款總計為二百八十萬元），至告訴人郭義
          和則繳付二百萬元股金等情，為告訴人丙○○所是認（見本院九十年六月
          二十七日訊問筆錄），並有台南區中小企業銀行關廟分行八十九年四月二
          十四日（八九）南銀關分字第三八號函附之丙○○存提款明細表一份附於
          本院八十九年易字第六四二號刑事卷內可參（第四五至四七頁），則由是
          觀之，被告雖身為恆生醫院改組籌備會之召集人並負責股金之統籌運用，
          然被告自其管理之前開共同帳戶內是否已可清楚認識證人戊○○有無繳足
          股款，即非無疑義，又何以單憑前揭未經確認之事實即逕自推認其必有侵
          占戊○○尚未匯入股款二百萬元之不法所有意圖。
    （四）綜此，同案被告甲○○之供述情節已有前揭所陳之矛盾情事而難以遽信，
          更毋論其供述復查無其他補強證據得佐證其供述之真正，揆諸前揭最高法
          院判決要旨之說明，同案被告甲○○之供述即不足為本件被告斷罪之依據
          。
五、綜上所述，參互印證，本件依調查所得證據尚不足證明被告確有公訴人所指之侵
    占犯行，此外復查無其他積極證據足資證明被告有右述犯行，揆諸首開說明，犯
    罪尚屬不能證明，爰為被告無罪之諭知。
據上論斷，應依刑事訴訟法第三百零一條第一項，判決如主文。
中      華      民      國    九十      年      九      月     十八     日
                                  臺灣臺南地方法院刑事第五庭
                                          法  官  林彥君
右正本證明與原本無異。
如不服本判決，應於判決送達後十日內，向本院提出上訴狀。
                                          書記官  黃傳鈞
中      華      民      國    九十      年      九      月     十八     日


司法院資訊處製作；財團法人民間司法改革基金會備份。
